臺灣高等法院民事判決
109年度上易字第524號
上  訴  人  呂永鴻  

訴訟代理人  商桓朧律師
被  上訴人  余法羲  

上列當事人間請求塗銷抵押權登記等事件，上訴人對於中華民國
109年2月18日臺灣桃園地方法院108年度訴字第2415號第一審判
決提起上訴，本院於109年12月1日言詞辯論終結，判決如下：
    主      文
一、上訴駁回。
二、第二審訴訟費用由上訴人負擔。　　　　
    事實及理由
一、被上訴人起訴主張：伊於民國105年10月22日、25日與原審
    被告董俊良先後簽訂授權書及契約書，委託其購入位於桃園
    市○○區○○段0000地號土地上同段1497建號房屋(權利範圍全
    部，門牌號碼為桃園市○○區○○路00巷00○00號12樓）及其基
    地權利範圍594/100000（下稱系爭房地)，並於購入後2年內
    裝潢、修繕、管理使用、出租及買賣。詎董俊良於106年6月
    間以出售系爭房地為由騙取伊之印鑑證明，於同年月8日擅
    自代理以系爭房地為上訴人設定如原判決附表所示之最高限
    額抵押權（下稱系爭抵押權）而無權處分之，妨害伊之系爭
    房地所有權。爰依民法第767條第1項中段規定，請求上訴人
    塗銷系爭抵押權登記等語。(原審判決上訴人敗訴，上訴人
    不服，提起上訴。另關於被上訴人於原審請求董俊良給付本
    息勝訴部分，未經董俊良提起上訴，非本院審理範圍。)並
    於本院答辯聲明：上訴駁回。
二、上訴人則以：董俊良向伊借款100萬元，並設定系爭抵押權
    為擔保。而董俊良為系爭房地真正所有權人，僅借名登記在
    被上訴人名下，董俊良亦持有系爭房地之所有權狀、被上訴
    人身分證影本、印鑑證明、印鑑章等，並經被上訴人概括授
    權得為設定抵押權、移轉所有權等一切處分行為，其設定系
    爭抵押權自屬有權處分。縱被上訴人對於董俊良代理權有所
    限制，然伊並不知情，依民法第107條規定亦不得以其代理
    權授與之限制對抗伊。董俊良尚未清償上開借款，被上訴人
    請求塗銷系爭抵押權設定登記自無理由等語，資為抗辯。並
    於本院上訴聲明：㈠原判決不利於上訴人之部分廢棄。㈡前項
    廢棄部分，被上訴人在第一審之訴駁回。
三、被上訴人主張：系爭房地於105年10月21日以買賣為原因，
    移轉登記為伊所有迄今，而董俊良於106年6月8日以兩造之
    代理人身分，向桃園巿桃園地政事務所送件申請，辦理系爭
    抵押權設定登記，於同年月9日完成登記等情，業據提出土
    地及建物登記第一類謄本、土地登記申請相關文件等為證（
    參原審卷第15至30頁），並為上訴人所不爭執（參本院卷第
    188頁），堪認為真實。
四、被上訴人復主張：董俊良以出售系爭房地為由騙取伊之印鑑
    證明後，擅自設定系爭抵押權予上訴人而為無權處分，妨害
    伊之系爭房地所有權等語，然為上訴人所否認，並以前開情
    詞置辯。經查：
　㈠按不動產物權經登記者，推定登記權利人適法有此權利，民
    法第759條之1第1 項定有明文。次按當事人主張有利於己之
    事實者，就其事實有舉證之責任。民事訴訟法第277條前段
    亦規定甚明。本件被上訴人登記為系爭房地所有權人，已如
    前述，依上開規定應推定其有系爭房地所有權。而上訴人抗
    辯：董俊良為系爭房地真正所有權人，僅借名登記在被上訴
    人名下，並經被上訴人概括授權得為設定抵押權、移轉所有
    權等一切處分行為，其設定系爭抵押權屬有權處分，被上訴
    人對於董俊良代理權之限制亦不得對抗伊等情，為被上訴人
    所否認，依上開說明，應由上訴人就此有利於其之事實負舉
    證之責。查：　
　　⒈按稱借名登記者，謂當事人約定一方將自己之財產以他方
      名義登記，而仍由自己管理、使用、處分，他方允就該財
      產為出名登記之契約，其成立側重於借名者與出名者間之
      信任關係，在性質上應與委任契約同視，倘其內容不違反
      強制、禁止規定或公序良俗者，應賦予無名契約之法律上
      效力，並類推適用民法委任之相關規定（最高法院98年度
      台上字第990號判決意旨參照）。次按基於私法自治及契
      約自由原則，當事人得自行決定契約之種類及內容，以形
      成其所欲發生之權利義務關係（最高法院108年度台上字
      第346號判決意旨參照）。借名登記契約既非法律所定典
      型契約，則契約當事人間關於財產登記之約定是否為借名
      登記，及對於該財產行使權利負擔義務之內容與範圍等，
      均得由當事人自由決定而以合意定之。
　　⒉本件上訴人抗辯系爭房地係董俊良所有而借名登記在被上
      訴人名下乙節，固據提出被上訴人與董俊良簽具之契約書
      及授權書，並引用董俊良及訴外人呂崇榮於另案刑事調查
      與偵查中之供述為證。惟：
　　　⑴上開契約書記載：被上訴人以向銀行申貸之960萬元委託
        董俊良購買系爭房地，上開款項包含過戶、裝潢及修繕
        費用，並自登記於被上訴人名下之日起2年內，全權交
        由董俊良為裝潢修繕、管理使用、出租及買賣，2年內
        之銀行貸款、社區管理費及相關稅費等由董俊良支付，
        轉賣系爭房地之價款用以清償被上訴人之銀行貸款後，
        所餘款項歸董俊良，被上訴人無庸再支付任何費用，亦
        不得再向董俊良索取費用（參本院卷第67頁）。而上開
        授權書記載之授權事項，則為被上訴人授權董俊良有關
        系爭房地全權行使買賣銷售全般事宜（參本院卷第69頁
        ）。依上述契約書及授權書內容，被上訴人與董俊良係
        約定：由被上訴人以自己申貸之款項，委託董俊良處理
        購買系爭房地、裝潢修繕、管理使用、出租、清償貸款
        與相關稅費，並於2年內將系爭房地賣出，而以轉賣所
        得價金清償房屋貸款等事務，董俊良並允為辦理，核與
        民法第528條所定委任契約之要件相符，故董俊良實係
        依上述契約書及授權書之委任約定，而就被上訴人實際
        貸款購得之系爭房地有管理、使用、收益及出售轉讓之
        權，此與借名登記契約係就借名人實際出資購買之不動
        產登記於出名人名下，但約定由借名人保有自己管理、
        使用、處分權能之情形，似非相同；且上述契約書及授
        權書，亦明載董俊良就系爭房地可為處分之範圍僅限於
        買賣轉讓，並未包括設定負擔等其他處分，此亦與借名
        登記契約之借名人可任意為所有處分行為之情形有所出
        入。參以系爭房地之購屋價款全由被上訴人貸款支付，
        董俊良未出資分文，益難認為董俊良所有之財產，則徒
        據上開契約書及授權書，尚不足以認定被上訴人與董俊
        良間就系爭房地成立借名登記契約。
　　　⑵又依上開契約書所載，被上訴人貸款之還款、系爭房地
        相關稅費之支付及以轉賣所得價款清償被上訴人銀行貸
        款後之盈虧，均由董俊良承擔，此雖與一般係由房屋所
        有人承擔上開責任，及委任契約受任人僅負責處理委任
        事務以取得委任人給付之報酬等情形，似有未合。又於
        另案刑事調查及偵查中，董俊良陳稱：伊為系爭房地實
        際所有權人，被上訴人為經訴外人呂崇榮介紹之借名登
        記人頭，故伊持有辦理系爭房地之所有權狀、被上訴人
        身分證影本、印鑑證明、印鑑章等用以辦理系爭抵押權
        設定登記，並有拿20萬元給呂崇榮，房屋貸款亦由伊繳
        納等語（參本院卷第93至113頁所附桃園巿政府警察局
        桃園分局偵查隊106年10月31日調查筆錄，及臺灣桃園
        地方檢察署107年1月10日訊問筆錄）；呂崇榮則供陳：
        系爭房地實際上是董俊良的，伊介紹被上訴人給董俊良
        ，將系爭房地借名登記在被上訴人名下，被上訴人對此
        知情等語（參本院卷第115至121頁所附臺灣桃園地方檢
        察署107年1月10日訊問筆錄）。另被上訴人於本院亦陳
        稱：呂榮崇有拿92,000元給伊等語（參本院卷第185頁
        ）。惟董俊良、呂崇榮所稱系爭房屋係董俊良所有而借
        名登記在被上訴人名下等情，核與上開契約書記載被上
        訴人係委託董俊良處理系爭房地事務之情形不符，是否
        屬實已非無疑。且被上訴人陳稱：伊與董俊良初始即議
        定由伊貸款委託董俊良購入系爭房地，購入後出租取得
        之租金及將來轉售所得，於扣除清償貸款及支付費用後
        的盈虧均由董俊良承受，伊則係於簽訂上開契約書時向
        董俊良取得92,000元，作為買賣系爭房地的固定利潤，
        並非人頭費用等語（參本院卷第109、185、186頁），
        主張上開92,000元為依其與董俊良的約定方式取得之投
        資利潤，此與上開契約書之約定內容並無顯然出入之處
        ，自難逕認董俊良支付被上訴人92,000元確屬借名登記
        之人頭費用。又董俊良雖持有系爭不動產之所有權狀及
        被上訴人之印鑑章、印鑑證明及身分證影本等，然此亦
        為董俊良辦理上開契約書、授權書所載得為管理、使用
        、收益及出售轉讓等委任事項所需文件資料，尚不足憑
        認系爭房地實質上為董俊良所有而借名登記於被上訴人
        名下。況董俊良係於106年6月4日以要出售系爭房地所
        需為由，要求被上訴人提供印鑑證明，被上訴人即於同
        年月6 日至高雄巿鳥松區戶政事務所申領印鑑證明，董
        俊良再於同年月7日向被上訴人取得後，旋於翌日持以
        送件申辦系爭抵押權設定登記，此有被上訴人提出其與
        董俊良間以通訊軟體對話內容（參本院卷第228至231頁
        ），及董俊良申辦系爭抵押權設定登記時提出之被上訴
        人印鑑證明在卷可稽（參原審卷第170頁），堪認被上
        訴人主張董俊良誆以出售系爭不動產為由騙取伊之印鑑
        證明，持以辦理系爭抵押權設定登記等語屬實；則苟董
        俊良確為系爭房地真正所有人而借名登記在被上訴人名
        下，其為設定系爭抵押權而要求被上訴人提供印鑑證明
        ，本即為其依真正所有人及借名人之地位所可為之，當
        無以虛偽不實之理由欺騙被上訴人而取得之必要。是以
        上訴人抗辯董俊良與被上訴人間就系爭房地存有借名登
        記契約等語是否屬實，尤難得其確信。
　　⒊而依董俊良與被上訴人間以上述契約書及授權書所為約定
      ，董俊良就系爭房地可為處分之範圍僅限於買賣轉讓，並
      不包括設定負擔等其他處分，已如前述；是以無論董俊良
      與被上訴人間就系爭房地是否存有借名登記契約，依前開
      說明，其等就董俊良對於系爭房地處分權之行使，業以上
      開契約書、授權書合意明訂僅限於買賣轉讓，未包括設定
      負擔等其他處分，則董俊良自無設定系爭抵押權之權。再
      徵諸前述董俊良以假稱出售而欺騙被上訴人方式，取得被
      上訴人印鑑證明並用以辦理系爭抵押權設定登記之情形，
      亦足認被上訴人主張董俊良係擅自辦理系爭抵押權設定登
      記，伊並不知情等語應屬真實，益難認系爭抵押權之設定
      係經被上訴人授權所為。是以，被上訴人主張董俊良設定
      系爭抵押權為無權處分等語，核為有據而可採信；上訴人
      抗辯董俊良設定系爭抵押權，係本於為系爭房地真正所有
      權人地位，或經被上訴人授權得為設定抵押權之有權處分
      行為等語，尚難認確屬真實而無可採。
　　⒋再按代理權之限制及撤回，不得以之對抗善意第三人。但
      第三人因過失而不知其事實者，不在此限，民法第107條
      固定有明文。惟民法上所謂代理，係指本人以代理權授與
      他人，由他人代理本人為法律行為，該代理人之意思表示
      對本人發生效力而言。故必先有代理權之授與，而後始有
      民法第107條前段「代理權之限制及撤回，不得以之對抗
      善意第三人」規定之適用（最高法院62年台上字第1099號
      判決意旨參照）。本件被上訴人係以上開契約書委託董俊
      良處理買賣系爭房地事務，並出具上開授權書，載明授權
      事項為授權董俊良有關系爭房地全權行使買賣銷售全般事
      宜，另被上訴人實係因董俊良假稱出售系爭房屋所需，方
      交付印鑑證明予董俊良等情，均已如前述，是以被上訴主
      張：伊僅委託董俊良出售系爭房地，並未授權辦理抵押權
      設定登記等語，堪認屬實。而董俊良於辦理系爭抵押權設
      定登記前，已提供上開契約書及授權書予上訴人觀看，此
      亦據上訴人陳明在卷明確（參本院卷第224頁），則上訴
      人依上開契約書及授權書記載內容，當已明瞭被上訴人僅
      授權董俊良辦理系爭房地之買賣事宜，並無設定負擔等其
      他處分行為之授權，而上訴人復未就所稱被上訴人係概括
      授權董俊良為系爭房地之處分行為乙節，提出其他事證以
      實其說，自難認屬真實而非可採。被上訴人就系爭房地既
      未概括授權董俊良得為所有處分行為，於上開契約書及授
      權書中亦僅就系爭房地之管理、使用、收益及出售轉讓等
      特定權能授與代理權予董俊良，並無記載限制或撤回原有
      授權之內容，尚無代理權之限制及撤回可言，則董俊良未
      經同意擅自設定系爭抵押權自屬無權代理，而非其代理權
      受限制或撤回後之越權行為。況上訴人既於系爭抵押權辦
      理設定之前，已依上開契約書及授權書所載，而知悉董俊
      良所受代理處分之授權範圍並不包括設定負擔之處分行為
      在內，則其對於董俊良未獲授權代理設定系爭抵押權之情
      形即難諉為不知，諻論為民法第107條所定越權代理之善
      意第三人。從而上訴人抗辯：伊不知董俊良係越權代理設
      定系爭抵押權而為善意第三人，被上訴人依民法第107條
      規定，不得以其代理權授與之限制對抗伊等語，核屬無據
      。
　㈡次按法院刑事判決或檢察官不起訴處分所為事實之認定，於
    為獨立民事訴訟之裁判時本不受其拘束，仍得斟酌全辯論意
    旨及調查證據之結果，依自由心證為相異之認定，不得謂為
    違法（最高法院41年台上字第1307號、94年度台上字第1514
     號判決意旨參照)。本件被上訴人前就本件紛爭對上訴人提
    出侵占、背信及偽造文書等刑事告訴，經臺灣桃園地方法院
    檢察署檢察官偵查後，認定董俊良為系爭房地實際所有人，
    並與被上訴人間成立借名登記關係，有權設定系爭抵押權，
    而以107年度調偵字第1892號、108年度調偵字第606號、第6
    07號為不起訴處分，固有上訴人提出上開不起訴處分書存卷
    可稽（參本院卷第71至85頁），並經本院調取上開偵查卷宗
    查核無訛。然經本院斟酌本件全辯論意旨及調查證據之結果
    ，已依自由心證為相異之認定，並說明認定理由如上，是以
    上開不起訴處分認定結果，依前揭說明本院不受其拘束，亦
    不足資為上訴人主張事實之證明，附為敘明。
　㈢末按契約以當事人互相表示意思一致而為成立，民法第153 
    條第1 項定有明文。又代理人於代理權限內，以本人名義所
    為之意思表示，直接對本人發生效力；無代理權人以代理人
    之名義所為之法律行為，非經本人承認，對於本人不生效力
    ，同法第103條第1 項、第170條第1 項亦分別規定甚明。本
    件董俊良既係未經同意或授權而擅自代理被上訴人設定系爭
    抵押權，且上訴人主張董俊良為系爭房地真正所有人而有權
    設定系爭抵押權，及其設定系爭抵押權依民法第107條規定
    對被上訴人發生效力等，亦均不足採，則依前揭規定，系爭
    抵押權因兩造間並無設定物權契約之合致意思表示，對被上
    訴人不生效力，其主張系爭抵押權不存在等語，堪可採信。
    再按所有人對於妨害其所有權者，得請求除去之，民法第76
    7 條第1 項中段定有明文。本件系爭抵押權既不存在，則其
    設定登記與系爭房地實際權利狀態確有不符，形式上屬所有
    權之負擔，對於被上訴人所有權已有所妨害，其依民法第76
    7 條第1 項中段規定請求登記權利人即上訴人除去而塗銷系
    爭抵押權，核為有據。
五、綜上所述，被上訴人依民法第767 條第1 項中段之規定，請
    求上訴人塗銷系爭抵押權，應予准許。原審就此部分為上訴
    人敗訴之判決，核無違誤，上訴意旨執前詞指摘原判決此部
    分不當，求予廢棄改判，為無理由，應予駁回。
六、本件事證已明，兩造其餘攻擊防禦方法暨所提之證據，經核
    亦均不足以影響本院前述審斷之判決結果，爰不再予調查及
    逐一論述，併為敘明。
七、據上論結，本件上訴為無理由，依民事訴訟法第449條第1項
    、第78條，判決如主文。 
中　　華　　民　　國　　109 　年　　12　　月　　15　　日
                  民事第六庭    
                      審判長法  官  陶亞琴
                            法  官  陳蒨儀
                            法  官  楊博欽
正本係照原本作成。
不得上訴。
中　　華　　民　　國　　109 　年　　12　　月　　15　　日

  　　　　　　　　　　　　　書記官  陳盈璇